臺灣臺南地方法院民事判決　九十年度國再易字第一號
　　再 審原 告　甲○○
　　　　　　　　　　　　送達代.
　　法定代理人　馮隆誠
右當事人間請求國家賠償事件，再審原告對於本院民國八十九年八月二十一日八十八
年度營國簡字第一號判決及九十年八月二十四日八十九年度國簡上字第一號確定判決
提起再審之訴，本院判決如左：
    主      文
再審之訴駁回。
再審訴訟費用由再審原告負擔。
    理      由
一、本件再審原告主張：其與再審被告間請求國家賠償事件，經本院以八十八年度營
    國簡字第一號判決駁回再審原告第一審之訴，及八十九年度國簡上字第一號判決
    駁回再審原告之上訴確定；再審原告曾於二審主張依卷存再審被告提出之七五南
    建局下使字第一四五號建築執照全卷所附之工程圖樣中之一層平面圖，系爭通路
    之中心線至隔鄰五五八之十九地號土地之地界線標示僅為一米，亦即系爭通路至
    多僅二米寬，縱有公用地役權關係，其寬度亦僅二米，而非如現狀之三點四米。
    惟判決理由卻以「惟查前開工程圖樣並非針對系爭土地所繪，且僅為一概圖，該
    圖中標示為一米寬度之部分亦無法確認即係系爭土地，是存有公用地役權關係者
    確為如附圖一所示Ｂ部分面積五十六平方公尺之系爭土地，堪以認定」。判決理
    由就此一重要事實之認定，實有民事訴訟法第四百九十六條第一項第一款「適用
    法規顯有錯誤者」及同法第四百九十七條「依第四百六十六條不得上訴於第三審
    法院之事件，除前條規定外，其經第二審確定之判決，如就足影響於判決之重要
    證物，漏未斟酌者，亦得提起再審之訴」之得提起再審之訴之事由，茲分述如下
    ：
  （一）按文書，依其程式及意旨得認作公文書者，推定為真正，民事訴訟法第三百
        五十五條著有明文。再審原告請求再審被告提出之七五建局下使字第一四五
        號建築執照係一公文書，其後所附之工程圖樣雖係由建築師所繪製，然一經
        主管機關收受，批示後編入機關檔卷，即成為公文書，故工程圖樣亦屬公文
        書，其上之文字記載，非有確定證據，不得任意推翻之。然原判決理由無視
        於該公文書上對系爭地標示為道路、路中心線至隔鄰土地地界線為一米之記
        載，且位置上該圖中標示為一米寬度之部分，在五五八之十九地號與五五八
        之十八私設道路北邊，對照同證一之配置圖與附圖之複丈成果圖，明顯就是
        系爭地，卻逕認其係一概圖而不足採信，且又未說明有何證據可證明公文書
        上經專業建築師測量後之記載是不實的，其判決理由明顯違反民事訴訟法第
        三百五十五條，而有同法第四百九十六條第一項第一款「適用法規顯有錯誤
        者」之再審事由。
  （二）又原判決理由不採用工程圖樣之一層平面圖，其理由為該圖「非針對系爭土
        地所繪，且僅為一概圖」、「標示為一米寬度之部分亦無法確認即係系爭土
        地」，然依據台灣省建築管理規則第十一條規定，申請建造執照應檢附工程
        圖樣，工程圖樣中應載明基地之方位、地號及境界線、建築線、臨接道路之
        名稱及寬度，則系爭工程圖標明系爭地為一通路，路中心線至境界線為一米
        寬，既係依法必須載明的，豈能謂「非針對系爭土地所繪」﹖又豈能謂係一
        「略圖」﹖另依據實施區域計劃地區建築管理辦法第十一條規定：「建築基
        地．．臨接其他道路其寬度在六公尺以下者，應自道路中心線退讓三公尺以
        上建築．．」，由系爭工程圖樣中，可見系爭地與五五八之十九地號相鄰，
        其上建築物建築則係從現有路中心線退縮三米（路中心線至地界一米，地界
        線再往內退二米），顯見系爭工程圖樣中，繪製系爭通路之位置與寬度，絕
        非僅係略圖而已，且絕對係針對系爭土地所繪製（因如系爭地係一六米以下
        之通路，必須從路中心退縮三公尺以上建築，工程圖樣即必須針對所臨之道
        路繪製其自路中心退縮三米之情形）。判決理由中又謂「標示為一米寬度之
        部分亦無法確認即係系爭土地」，惟查對照附圖之複丈成果圖與證一之工程
        圖樣，複丈成果圖中系爭地緊臨五五八之十九地號北邊之地界線，並與五五
        八之十八地號之私設道路相通，而系爭工程圖樣正係五五八之十九地號上建
        物之建築工程圖樣，標示一米寬度部分明明標明係從五五八之十九地號之地
        界線至現有路中心線，並與五米寬之私設道路（即五五八之十八）相通，判
        決理由竟仍謂「標示為一米寬度之部分亦無法確認即係系爭土地」，實係無
        視於文書上白紙黑字之記載，如何能謂其已說明為何不採用七五南建局下使
        字第一四五號建築執照所附之工程圖上，對系爭通道寬度為二米之記載﹖
  （三）綜上所述，原判決雖已說明其不採用七五南建局下使字第一四五號建築執照
        全卷所附之工程圖此一重要證據，然其說明，根本無視於公文書之記載，及
        該工程圖樣係依法所繪製等情，實不能謂原判決對再審原告提出之此一重要
        證據，已加斟酌，爰提起再審之訴，求為判決本院八十八年度營國簡字第一
        號及本院八十九年度國簡上字第一號確定判決駁回再審原告在前開關於命再
        審被告應將坐落台南縣下營鄉○○○段四七九之八地號如附圖Ｂ部分面積十
        四平方公尺土地上，再審被告所舖設之瀝青路及側溝予以除去，回復原狀部
        分之訴，及命負擔該部分訴訟費用與駁回該部分上訴之裁判均廢棄。右開廢
        棄部分，再審被告應將坐落台南縣下營鄉○○○段四七九之八地號如附圖Ｂ
        部分面積十四平方公尺土地上，再審被告所舖設之瀝青路面及側溝予以除去
        ，回復原狀。
二、按民事訴訟法第四百九十六條第一項第一款所謂適用法規顯有錯誤者，係指確定
    判決所適用之法規顯然不合於法律規定，或與司法院現尚有效之大法官會議之解
    釋，或法院尚有效之判例顯然違反者而言，並不包括消極的不適用法規之情形在
    內，此觀該條款文義，並參照同法第四百六十八條將判決不適用法規與適用不當
    二者並舉之規定自明。最高法院六十年台再字第一七０號著有判例。又按文書之
    證據力，有形式上證據力與實質上證據力之分。前者係指真正之文書即文書係由
    名義人作成而言；後者則為文書所記載之內容，有證明應證事實之價值，足供法
    院作為判斷之依據而言。必有形式上證據力之文書，始有證據價值可言。文書之
    實質上證據力，固由法院根據經驗法則，依自由心證判斷之。但形式上證據力，
    則因其為私文書或公文書而分別依民事訴訟法第三百五十七條、第三百五十八條
    或第三百五十五條規定決之。最高法院八十三年度台聲字第三五三號裁判可資參
    照。查，本件再審原告以原審判決無視於已編入七五南建局下使字第一四五號建
    築執照全卷之公文書工程圖樣一層平面圖所載坐落台南縣下營鄉○○○段四七九
    之八地號土地上現有道路（下稱系爭道路）中心線至隔鄰同段五五八之十九地號
    土地地界線為一米之記載，逕認其係概圖，並認該圖中標示為一米寬度之部分無
    法確認係在系爭土地上，主張原審判決有適用法規顯有錯誤之再審事由云云，惟
    再審原告所指前開七五南建局下使字第一四五號建築執照全卷所附之工程圖樣中
    之一層平面圖（該建物基地為同段五五八之十九），縱經再審被告機關編入前開
    案卷，而成為公文書，惟亦僅具有公文書之形式上證據力，亦即該一層平面圖確
    係當時起造人申請核發建築執照所提出申請之工程圖樣，至於該平面圖實質之證
    據力如何，自應由法院依自由心證判斷之，是本院八十九年度國簡上字第一號判
    決認該工程圖樣僅為一概圖，且無法確認該圖中標示為一米寬度之部分為系爭土
    地等語，乃係就該文書實質證據力之審認，並未否認該文書之真正（即形式上之
    證據力），自無適用法規顯有錯誤之情形，依再審原告所述，僅屬事實上之主觀
    論爭，且業均於前訴訟進行有所主張，並經原審判決予以審認論駁，則其以原審
    確定判決適用法規顯有錯誤而提起再審之訴，非有理由。
三、次按民事訴訟法第四百九十七條所規定之「就足影響於判決之重要證物漏未斟酌
    」，係指第二審言詞辯論終結前，已經存在並已為聲明證據聲明之證據，第二審
    確定判決未調查，且未於判決理由中說明其無調查、斟酌之必要或雖經調查而未
    於判決中斟酌者而言。查本件再審原告雖以原確定判決有重要證據漏未斟酌之處
    而提起，惟依其陳述意旨及其主張，本院原判決已就其主張之重要證據（即前開
    工程圖樣一層平面圖）詳為審查，加以論斷，未予採取，即無對重要證物漏未斟
    酌之情事，縱再審原告就前開平面圖實質證據力之認定於主觀上有所論爭，自仍
    不得就同一事實，更為再審之提起。
四、綜上所述，本件再審原告提起再審之訴之理由，既與上述之規定不合，顯無理由
    ，爰不經言詞辯論，逕以判決駁回之。
五、依民事訴訟法第五百零二條第二項、第七十八條，判決如主文。
中　　　華　　　民　　　國　　九十一　　年　　　十　　　月　　十六　　　日
                              臺灣臺南地方法院民事第二庭
~B審判長法  官　蔡美美
~B      法　官　吳坤芳
~B      法　官　林育幟
右為正本係照原本作成
本判決不得上訴
中　　　華　　　民　　　國　　九十一　　年　　　十　　　月　　十六　　 日
~B法院書記官　黃淑櫻
